臺灣高等法院刑事判決　　　　　　　　96年度上訴字第2312號
　　上　訴　人　臺灣臺北地方法院檢察署檢察官
　　上　訴　人
　　即　被　告　子○○
　　　　　　　　　　 　 2樓.
　　選任辯護人　林銘龍　律師
　　上　訴　人
　　即　被　告　辰○○
　　　 　　　　　　　　 11.
　　選任辯護人　林雯澤　律師
　　　　　　　　黃敏哲　律師
　　上　訴　人
　　即　被　告　巳○○
　　　　　　　　壬○○
　　　　　　　　丑○○
　　上三人共同
　　指定辯護人　羅子武　律師
　　上　訴　人
　　即　被　告　己○○
　　　　　　　　甲○○
　　　　　　　　　　　　9樓
　　上二人共同
　　選任辯護人　陳正旻　律師
　　上　訴　人
　　即　被　告　辛○○
　　指定辯護人　黃柏彰　律師
　　上　訴　人
　　即　被　告　卯○○
　　選任辯護人　郭芳宜　律師
　　被　　　告　寅○○
　　指定辯護人　高素真　律師
　　被　　　告　乙○○
　　　　　　　　　　　　4號
　　　　　　　　戊○○
　　　　　　　　癸○○
　　 　　　　　　　　　 3樓.
　　上三人共同
　　選任辯護人　林蓓玲　律師
上列上訴人因被告偽造有價證券等案件，不服臺灣臺北地方法院
94年度訴字第1539號，中華民國96年5月1日第一審判決（起訴案
號：臺灣臺北地方法院檢察署93年度偵字第12281號），提起上
訴，判決如下：
    主　　  文
原判決撤銷。
卯○○、子○○、辰○○、巳○○、壬○○、丑○○、辛○○連
續意圖為自己不法之所有，以不正方法將虛偽資料輸入電腦之相
關設備，製作財產權之變更紀錄，而得財產上不法之利益，各處
有期徒刑貳月，均減為有期徒刑壹月。均緩刑貳年。
己○○、甲○○、寅○○、乙○○、戊○○、癸○○連續意圖為
自己不法之所有，以不正方法將虛偽資料輸入電腦之相關設備，
製作財產權之變更紀錄，而得財產上不法之利益，各處有期徒刑
陸月，均減為有期徒刑參月。
    事 　　 實
壹、子○○、辰○○、巳○○、壬○○、丑○○、己○○、甲○○、辛○○、卯○○、寅○○、乙○○、戊○○及癸○○均
    是受僱於臺北大眾捷運股份有限公司（下稱臺北捷運公司）
    的員工，分別於附表所示時、地輪值擔任站務人員。
貳、渠等職務包括維護捷運車站內售票機、閘門設備、解答旅客
    的問題，及以附連電腦的站務員處理機即PAM機為介面，依
    規定為臺北智慧卡票證股份有限公司（下稱臺北智慧卡公司
    ）發行，加值後記載加值金額於電磁紀錄中，供大臺北地區
    捷運、公車及停車場等設施扣款付費的悠遊卡，進行加值與
    進出碼更改等工作。
    一般持悠遊卡搭乘捷運的正常使用程序，應先進站後出站。
    其「進出碼」則顯示使用悠遊卡進出捷運車站狀態的代碼。
    在PAM機的卡片分析功能中，進站狀態代碼為「1」；出站狀
    態代碼為「0」。旅客持悠遊卡進站，經由閘門面板感應，
    悠遊卡即留下進站紀錄，呈現代碼為「1」的進站狀態。悠
    遊卡若只完成進站感應動作，而欲重複在任何捷運站進站，
    均會遭閘門拒絕，旅客必須透過站務人員，在該站詢問處的
    PAM機更改進出碼；即將悠遊卡的進站紀錄取消，使呈現代
    碼為「0」的出站狀態，才得以再度進站；閘門面板也無法
    接受同一張悠遊卡重複出站的感應，同樣需要利用PAM機更
    改進出碼，才能繼續使用。
    站務人員得依規定更改悠遊卡進出碼的情況為：一、旅客進
    站但未及趕上末班車；二、進站後因特殊狀況（如隨行孩童
    超過115公分，旅客不願補票，而求出站，或旅客攜帶寵物
    、物品違反規定經制止後要求出站）；三、遺失車票經補票
    ，事後尋獲原車票；四、旅客因緊急狀況疏散出站；五、設
    備發生問題；六、悠遊卡進出站時，票卡未感應或持2張以
    上票卡同時感應，或其他正當事由等。
    若有前述狀況之一，導致旅客無法正常進、出站，站務人員
    會進行了解，對該悠遊卡以PAM機進行電腦分析，並根據旅
    客陳述的理由及卡片分析的結果，更改進出碼及決定是否需
    要扣款。如責任歸屬於臺北捷運公司，則無需扣款，站務人
    員得以在PAM機顯示的應付車資欄內，輸入扣款金額「0 」
    元；若責任歸屬於旅客，則輸入應扣款額。
    除上述6種狀況及其他類似的正當理由外，依規定不得免費
    擅自更改悠遊卡內的進出碼。
參、子○○、辰○○、巳○○、壬○○、丑○○、己○○、甲○○、辛○○、卯○○、寅○○、乙○○、戊○○及癸○○均
    明知非有前述狀況，不得擅自更改悠遊卡的進出碼，竟各基
    於為自己不法所有的意圖，以不正方法將虛偽資料輸入PAM
    機，變更製作悠遊卡內的電磁紀錄以取得不法利益的概括犯
    意，分別在如附表所示時間，以下列方式取得無須扣款即得
    以乘車的財產上不法利益：
一、持附表所示悠遊卡刷卡入站，搭乘捷運至表列「出站車站」
    ，而未持悠遊卡於出口閘門感應扣款；反而至入口閘門處再
    為感應，使悠遊卡出現「錯誤」（但捷運頂溪、永安市場、
    景安、南勢角等4站，有部分電腦系統無須先使悠遊卡出現
    錯誤訊息，即可逕行更改悠遊卡），再持該悠遊卡至前述車
    站詢問處的PAM機，將悠遊卡放置於電腦設備感應盒上，按
    下「卡片分析」，進入「更改進出碼」畫面，於應付車資欄
    內輸入金額「0」元的虛偽資料，使悠遊卡免於被扣除該次
    搭乘捷運的車資，而後由出口閘門出站。
二、持悠遊卡尚未經刷卡入站，即逕至出口閘門處感應，使悠遊
    卡出現錯誤訊息，再持悠遊卡至捷運車站詢問處的PAM機，
    將該悠遊卡放置於電腦設備感應盒上，按下「卡片分析」，
    進入「更改進出碼」畫面，於應付車資欄內輸入金額「0 」
    元的虛偽資料，再持該悠遊卡使用。
    依此方式，不論於何站出口處感應並出站，均可免於被扣除
    該次搭乘捷運的車資。
三、利用悠遊卡於民國92年11月2日前搭乘捷運後120分鐘內免費
    轉乘公車的優惠措施，在數秒內進、出捷運站以取得優惠資
    格後搭乘公車，使其於公車上使用悠遊卡感應時，免於遭扣
    除公車一段票車資。
肆、經臺北捷運公司票務中心工程人員發覺部分票號悠遊卡的進
    、出站紀錄異常，全面清查悠遊卡電腦交易紀錄，並由臺北
    市政府政風室函送法務部調查局臺北市調查處（下稱臺北市
    調處）調查，而查得上情。
    理 　　　 由
壹、被告及辯護人對於卷證的證據能力，均不爭執。
貳、被告卯○○、子○○、辰○○、巳○○、壬○○、丑○○、
    辛○○部分：
    被告7人對於如上犯罪事實，自調查局調查、偵查，以至原
    審雖均矢口否認犯行；被告子○○、辰○○、卯○○、巳○○並以上下班均利用其他交通工具，根本不須搭乘捷運系統
    等語置辯；而於本院審理則均坦白認罪。
    核與證人即臺北捷運公司運務部經理譚國光、票務中心工程
    員安晉萱之證述：臺北捷運公司發現有員工異常更改悠遊卡
    進出碼，進而全面清查的經過；證人即臺北捷運公司淡南段
    段長庚○○、新中段段長丙○○、板橋段段長丁○○證述：
    被告等以前述不正方法變造悠遊卡，連續多次輸入車資為「
    ０」元的虛偽資料，使該站務員處理機電腦分析系統陷於錯
    誤，誤以為應更正渠等所持用如附表所示悠遊卡的進出碼記
    錄，使該悠遊卡免於被扣除該次搭乘捷運的車資，而藉此獲
    得財產上不法之利益等事實相符。
    並有應繳金額一覽表、臺北捷運公司94年9月15日北捷政字
    第09431664800號函暨所附電腦查核資料、人工復核說明、
    票卡號碼詳細資料、臺北捷運公司淡南段、新中段、板橋段
    分別提出該段92年11月、12 月員工輪值表及第一階段人工
    核對92年12月份員工變造悠遊卡資料與第二階段查核資料（
    被告辛○○、卯○○均在第二階段查核時發現）、臺灣臺北
    地方法院檢察署93年1月19日、同年9月15日履勘現場筆錄及
    模擬逃票流程報告，說明被告等變造悠遊卡逃漏車資的流程
    ，以及臺北捷運公司93年9 月1日北捷運字第09331324100號
    函，敘明捷運公司站務人員得以在站務員售票機更改悠遊卡
    進出碼，將應付車資輸入扣款金額為「０」元的情形可證。
參、被告己○○部分：
一、被告矢口否認犯行，辯稱：「我都是騎機車上、下班，沒使
    用悠遊卡，是幫客人改。段長只核對值班表，沒核對居所資
    料，卡片不是我的，可能設備有問題，我們發現卡號會跳。
    當時線上同仁說只要有更改的話，就簽切結書，所以我以為
    只要有更改進出碼就要簽切結書，並不是拿自己悠遊卡更改
    進出碼。住台北縣三重市，離住所最近的捷運站騎機車的話
    是龍山寺站，騎機車去北投機場受訓。」等語。
    辯護人為被告己○○辯稱：「段長丁○○只核對值班表，未
    核對居所資料。被告騎機車上下班，無搭捷運必要。被告住
    處離捷運站甚遠，無步行可達之站，若搭捷運上班勢必轉乘
    公車接駁，但該卡號並無同時公車轉乘捷運情形。附表六項
    次6、7、10-15、23-24、29-31、36-47、50-51、54-55均足
    排除被告使用該卡。92年間正值捷運儲值卡與悠遊卡交替之
    際，系統問題不斷，票卡資料有疑，客訴頻繁，均是為服務
    乘客而更改。」等語。
二、以上辯解均已於原審答辯，並經原審論駁。經本院審理同認
    如上辯解不可採信，論述如下：
（一）卡號0000000000號悠遊卡（附表六，偵卷六47-48）於92
      年8月3日（項次1）起多次在捷運龍山寺站進、出站及加
      值紀錄，均於己○○當日在龍山寺站值班期間，或緊接於
      其值班期間前後。該卡號持卡人使用悠遊卡乘坐捷運時間
      ，與己○○上下班時間、地點吻合度甚高。
（二）該悠遊卡除11月11日（項次29、30）外，未曾有被告己○○值班期間出現於其值班車站以外車站紀錄。特定悠遊卡
      雖以同一人使用為常態，但無法排除偶爾出借他人使用的
      可能性；雖無法認定該2次紀錄是否是被告己○○持用上
      開悠遊卡乘坐捷運，仍無礙於該期間上述票號悠遊卡其餘
      使用紀錄均是己○○所為的事實。
（三）被告己○○此期間休假日，除少數5次外，該卡號悠遊卡
      恰好均無使用紀錄，符合被告己○○輪值模式。雖無法認
      定所使用的少數5次是被告己○○持用上開悠遊卡乘坐捷
      運，仍無礙於該期間上述卡號悠遊卡其餘使用紀錄均是己○○所為的事實。
（四）上述卡號悠遊卡持有人乘坐捷運時間極為規律。己○○於
      92年8月3日至同年12月12日期間，數日即變動一次輪值不
      同種類班次，甚至有多次輪值大夜班紀錄，與一般通勤使
      用悠遊卡民眾多於上午、下午尖峰時間搭乘捷運上下班型
      態並不相符，應得以排除是大部分固定時間使用捷運通勤
      的一般民眾。
　　　縱有因工作關係經常變換通勤時間的持卡民眾，且每次搭
　　　乘捷運時間均恰好在己○○的值勤時間，但審酌以前述長
　　　達4個月餘的期間及變換輪值班次頻率甚繁等因素，其機
　　　率微乎極微；更何況該票號悠遊卡於己○○輪值大夜班時
　　　，多次出現於深夜或次日清晨進出站紀錄（項次9、21、
　　　22、28、48、49、54、55），此為己○○其他非輪值大夜
  　　班日期所無現象，更與一般利用捷運的大眾乘客習性不相
　    符；反而與己○○輪值時間相配合。參酌被告己○○的休
      假日期、該卡號悠遊卡的使用狀況等情，顯然該卡自92年
      8月3日起至12月12日止，均是由己○○持有使用。
（五）被告為捷運公司職員，依捷運公司函文所示，對於何時可
      免費為旅客更改進出碼的情形應知之甚詳。
      被告己○○並不否認曾實行更改進出碼的事實。若真如被
      告的辯解，是為客人處理，則各次的客人及卡號應均不同
      ；而被告己○○所為27次都是同一張卡號。
（六）被告簽立切結書時已經段長告知將影響年度考績等情，且
      知悉切結書內容是指變更本案進出碼情形，並無誤認可能
      。切結書應可認是被告於審判外的自白。
（七）關於電腦系統問題，已經證人安晉萱、林錦河結證被告的
      辯解不能採信（偵卷五9、60；原審卷三220、221、226-
      229、232；原審卷三237反-243）。
（八）證人即板橋段長丁○○就此部分犯罪事實的證述（偵卷五
      67 ；原審卷0000-000、152-153、155、157、161、174
      ）。
（九）應繳金額一覽表、捷運公司94.9.15日北捷政字第0943166
      4800號函附電腦查核資料、人工復核說明、票卡號碼詳細
      資料。
　　　92年11、12月員工輪值表、92年12月員工變造悠遊卡資料
      （偵卷六七八）
  　　檢察官93年1月19日、93年9月15日履勘現場筆錄及模擬逃
　    票流程報告（偵卷二23-31）。
　　　捷運公司93年9月1日北捷運字第09331324100號函（偵卷
  　　二3）。
（十）臺北捷運公司94年9月15日北捷政字第09431664800號函檢
      送部分站務人員違規使用票證相關資料、輪值表，偵卷六
      、卷七、卷八）
      92年輪班表 (偵卷七1-6、偵卷八1-7、57-69、原審卷二
      83-92)
      班別代碼說明 (原審卷0000-000)
      電腦紀錄 (原審卷0000-000）
      臺北捷運公司95年7月7日北捷政字第09531314800號函 (
      原審卷0000-000)
      臺北捷運公司95年7月21日北捷政字第09531347300號函
      （原審卷0000-000)
      臺北捷運公司95年8月29日北捷政字第09531641700號函
      （原審卷三255)
      悠遊卡票價表（原審卷三259)
      臺北智慧卡票證公司95年9月6日 (95)北智字第00614號函
      （原審卷三263)
      臺北捷運公司95年1月5日北捷運字第09432351000號函(原
      審卷二117)。
（十一）被告經常使用何等交通工具上下班，不能斷定被告絕無
      搭乘免費捷運的意念；本案自捷運公司查核開始，歷經調
      查站、偵查以至原審的寬幅的剔除有疑項次的漏斗效應縮
      減下，呈現於原判決的附表，高達97頁。所謂樣本數過少
      不足為憑等語，不能採信。
肆、被告甲○○部分：
一、被告矢口否認犯行，辯稱：「沒有為自己變造，是幫客人處
    理。家住臺北縣泰山鄉，離住所最近的捷運站是新埔站。」
    等語。
　　辯護人為被告甲○○辯稱：「段長丁○○只核對值班表，未
　  核對居所資料。被告騎機車上下班，無搭捷運必要。住處離
    捷運站甚遠，無步行可達之站；若搭捷運上班勢必轉乘公車
    接駁，但該卡號並無同時公車轉乘捷運情形。92年間正值捷
　　運儲值卡與悠遊卡交替之際，系統問題不斷，票卡資料有疑
　  ，客訴頻繁，均是為服務乘客而更改。」等語。
二、以上辯解均已於原審答辯，並經原審論駁。經本院審理同認
    如上辯解不可採信，論述如下：
（一）卡號0000000000號悠遊卡的持卡人（附表七，偵卷六71）
      項次4、5、10、13、14、19、20、27、29於善導寺站進、
      出站及加值紀錄，均於甲○○當日在善導寺站值班期間，
      或緊接於其值班期間前後。
      甲○○於11月27日14時26分至22時15分改於小南門站輪值
      ，11月17日即出現22時53 分於小南門站售卡及加值的紀
      錄（除此筆外，該卡未曾於小南門站留下出入站或罰款、
      加值等紀錄，甲○○也未曾於小南門站輪值）。
      顯然該卡號持卡人使用悠遊卡乘坐捷運的時間，與甲○○
      上下班時間、地點吻合度甚高。
（二）該卡於非被告甲○○休假日期，除12月3日（項次11）外
      ，均是於「江子翠站、善導寺站」間來回乘坐。甲○○也
      坦承，距離臺北縣泰山鄉住所最近的捷運站為鄰近江子翠
      站的新埔站，且由泰山鄉經新莊市到板橋市區，至江子翠
      站與新埔站的距離相差無幾，是此一搭乘模式符合被告當
      時工作地點及居住地點；而上述例外項次11所紀錄出站地
      點為民權西路站，時間是緊接於被告甲○○當日輪值下班
      時間，並不是很晚（14時許），且其出現次數僅1次，縱
      使可能是因故到他處後以其他方式返家，並無礙上述事實
      認定的正確性。
（三）該悠遊卡未曾有被告甲○○值班期間而出現於值班車站以
      外車站的紀錄。甲○○此期間休假日（92年12月4、5、10
      、11日），除12月10日外，該卡號悠遊卡也恰好均無使用
      的紀錄，符合被告甲○○的輪值模式。
（四）該卡號悠遊卡持有人乘坐捷運時間極為規律。甲○○於92
      年11月27日至同年12月13日期間，共計變動3次不同種類
      班次、1次變換輪值地點，與一般通勤使用悠遊卡的民眾
      大多於上午、下午尖峰時間搭乘捷運上下班型態並不相符
      ，應得以排除是大部分以固定時間使用捷運通勤的一般民
      眾。
　　　縱有因工作關係經常變換通勤時間的持卡民眾，但每次搭
　　　乘捷運的時間均恰好於被告甲○○的值勤時間，以上述半
　　　個月餘期間以及變換輪值班次頻率甚繁的情形，機率微乎
　　　極微；參酌被告甲○○的休假日，該卡號悠遊卡即無使用
　　　的狀況等情，顯然該卡自92年11月27日起至12月13日止，
　　  均由被告甲○○持有使用。
（五）被告為捷運公司職員，依捷運公司函文所示，對於何時可
      免費為旅客更改進出碼的情形應知之甚詳。
      被告並不否認曾實行更改進出碼的事實。若真如被告的辯
      解，是為客人處理，則各次的客人及卡號應均不同；而被
      告甲○○所為7次都是同一張卡號。
（六）其餘事證同如前述被告己○○部分的（六）至（十一）。
伍、被告寅○○部分：
一、被告矢口否認犯行，辯稱：「沒為自己變造，我都是坐公車
    ，沒使用悠遊卡，只有幫客人改。庚○○段長說大家都簽了
　　，我簽了也沒關係。家住臺北縣泰山鄉，受訓是在北投機場
　  ，坐捷運至復興崗站下車，走路過去。」等語。
　　辯護人為被告寅○○辯稱：「電腦紀錄有瑕疵，不足採；簽
  　切結書，不代表自白。其餘同原審無罪理由。」等語。
二、經本院審理判認如上辯解不可採信，論述如下：
（一）被告為捷運公司職員，依捷運公司函文所示，對於何時可
      免費為旅客更改進出碼的情形應知之甚詳。
　　　被告並不否認曾實行更改進出碼的事實。若真如被告的辯
　　　解，是為客人處理，則各次的客人及卡號應均不同；而被
　　　告寅○○所為附表十編號73-83都是同一張卡號。
（二）被告簽立切結書時已經段長告知將影響年度考績，且知悉
      切結書內容即指本案變更進出碼情形，依證人庚○○所述
      ，並無誤認可能。被告的切結書應可認是審判外的自白。
（三）擅自變更進出碼固不限於本人持有使用的票卡，也可能為
      他人持有使用的票卡，被告寅○○也可能將該卡片交予他
      人持有而為之更改進出碼，同樣構成犯罪；而參酌庚○○
      就票卡進出資料比對的方式及切結書書立的過程，應認附
      表十編號73-83是被告寅○○所為不法的變更。
（四）項次1-54雖於中山站無使用紀錄，但卡片是無記名使用,
      故不同時段可交由不同人使用；縱依原審的判認標準，將
      此部分均予剔除；而項次60至86變更進出碼共9次，其中8
      次與被告寅○○上班時間及車站符合；縱使再扣除項次85
　　　、86進出車站與寅○○上班地點及時段不符的部分，仍有
  　　項次73-83的更改行為應予認定。
（五）項次77為92年12月15日22:21中山站進站，寅○○當日執
      勤為中山站14時15分至22時15分，與寅○○下班時間吻合
      。
      參酌項次78為92年12月6月7:14更改進出碼，寅○○當日
      執勤為中山站06時30分至14時30分，與其上班時間符合。
      應認是被告寅○○於12月15日下班後自中山站進站，出站
      時未刷出，翌日於執勤時段更改。
（六）證人即段長庚○○就此部分犯罪事實的證述（偵卷五57；
      原審卷0000-000、107、116-119、120、123）。
（七）其餘事證同前述被告己○○部分（七）（九）至（十一）
      。
陸、被告乙○○部分：
一、被告矢口否認犯行，辯稱：「沒有為自己變造，是幫客人處
    理。當時線上同仁說只要有更改的話，就簽切結書，所以我
　　以為只要有更改進出碼就要簽切結書，並不是拿自己悠遊卡
  　更改進出碼。
　　辯護人為被告乙○○辯稱：「編號91-92、94-97、99-102均
  　非被告擅改，其餘雖有與被告輪值相符，但扣除合法變更者
    ，剩餘次數過少，不能證明是被告所為。由證人丁○○95年
    6月30日的證言，可知被告確實是誤解而簽下切結書。編號
　　7、9、11、13、18、24、25、32、35、36、47、48、53、56
　  、57、66、72-74被告均不在場，顯無更改可能。捷運電腦
    系統錯誤不斷。證人丁○○、丙○○、林錦和所證，無法排
　　除他人更改。被告家住土城市，均騎機車未搭捷運，縱搭捷
　  運也是於新埔站，而非江子翠站或小南門站。該卡現仍使用
    中，若為被告豈有可能現仍使用。」等語。
二、經本院審理判認如上辯解不可採信，論述如下：
（一）被告為捷運公司職員，依捷運公司函文所示，對於何時可
      免費為旅客更改進出碼的情形應知之甚詳。
　　　被告並不否認曾實行更改進出碼的事實。若真如被告的辯
　　　解，是為客人處理，則各次的客人及卡號應均不同；而被
　　　告乙○○所為附表十一編號91、94-107項次都是同一張卡
 　　 號。
（二）縱依原審的認定標準、被告及辯護人如上的辯解，進行最
      寬鬆的剔除，92年11至12月間，該卡多次於乙○○執勤車
      站進出（即附表十一編號91以下），且該卡罰款為0次數
　    計15次，其中13次為乙○○當班車站及時段，另2次為乙○○執勤車站未值班時段更改。
（三）該卡自項次91以下連續多次進出異常需更改進出碼，均於
      乙○○值班車站及執勤時段內更改。
      參酌項次23、26、27、34、37、40、41、63、88、93為站
      務員售票機現金加值，其中除項次23、26加值100、400元
      ，其餘皆為零星加值，甚至有加值個位數字金額，與加值
      規定應以五百元為單位不符。此等異常加值時間也均為乙○○值班期間。
（四）辯護人為被告乙○○辯稱：由證人丁○○95年6月30日的
      證言，可知被告確實是誤解而簽下切結書等語；經查，證
      人丁○○的證詞載於原審卷0000-000，並無所辯「被告
      乙○○確實是誤解而簽下切結書」的記載。
（五）本案悠遊卡並未扣案。因此，被告所辯：「現仍使用中。
      」一情，核屬正常現象；而現仍使用中卻未再出現如本案
      更改進出碼的事實，更足以突顯本案行為時的不法犯行。
（六）其餘事證同如前述被告己○○部分的（六）至（十一）。
柒、被告戊○○部分：
一、被告矢口否認犯行，辯稱：「沒有為自己變造，均是幫客人
    處理。我從未使用悠遊卡，都是開車去上班。段長丁○○沒
　　有聯絡我簽切結書，我當時沒有簽切結書。」等語。
　　辯護人為被告戊○○辯稱：「附表十二編號5-8、11-14均為
  　1分鐘內同站進出，編號9進站身分從學生變為陪伴票，又變
    為學生票，陪伴卡為記名卡，丁○○也稱可能弄錯，顯見電
    腦有重大錯誤，電腦並不穩定。可能他人有更改機會。被告
　　開車上下班僅需15分鐘，若搭捷運反需30分鐘，無搭捷運必
　  要。」等語。
二、經本院審理判認如上辯解不可採信，論述如下：
（一）被告為捷運公司職員，依捷運公司函文所示，對於何時可
      免費為旅客更改進出碼的情形應知之甚詳。
　　　被告並不否認曾實行更改進出碼的事實。若真如被告的辯
　　　解，是為客人處理，則各次的客人及卡號應均不同；而被
　　　告戊○○所為附表十二編號3-14項次都是同一張卡號。
（二）證人即段長丁○○固然曾於偵查中證述，被告戊○○的部
      分有可能是弄錯了，但稱篩選的結果與被告戊○○的值班
      班表相符等語（偵他五四三126）；而經於本院審理命告
      訴代理人即證人丁○○確認各被告的犯罪事實並補強證據
      ，捷運公司並未剔除被告戊○○的犯罪事實，並且補充理
      由如下：
　１、票卡紀錄計14筆，其中項次7、8為92年12月9日14時34分
　　　龍山寺站罰款及出站。被告戊○○當日值班於龍山寺站
　　　06時30分至14時30分；項次9為92年12月11日06時22分，
　　　於新埔站進站。被告戊○○當日值班於龍山寺站06時30分
      至14時30分（新埔站至龍山寺站，站間行使時間約5分10
      餘秒）。其餘售卡、加值、出站紀錄也皆與戊○○值班車
      站及時段相符。
　２、本案交易紀錄，售卡加值及罰款集中於詢問處的站務員售
　　  票機操作；出站閘門也為連續序號。
（三）附表編號3-14項次的更改記錄既均發生於被告戊○○當班
      之時，且為同一卡號於92年12月4、8、9、11及12日連續
      且密集的時日內更改進出碼，所辯均是為服務旅客而為的
      變更進出碼行為，顯然不合情理；所謂「可能他人有更改
      機會」除無證據足以證明之外，此等使他人於被告戊○○
      當班之時連續且密集地有更改的機會，其機率微乎極微。
（四）其餘事證同如前述被告己○○部分的（七）至（十一）。
捌、被告癸○○部分：
一、被告矢口否認犯行，辯稱：「我是騎機車上、下班，沒使用
    悠遊卡，是幫客人改。我沒使用悠遊卡。丁○○段長並未把
　　切結書親自交給我，也未在他們面前坦承擅自更改進出碼。
　　家住臺北市○○路，離住所最近的捷運站是西門站。92年8
　  月到12月新埔站服務，12月是在善導寺站，溫故訓練在小南
    門站或西門站。」等語。
　　辯護人為被告癸○○辯稱：「編號18-21、23-28、49-50均
  　無可能是被告擅改。樣本數太少，不能證明是被告所為。由
    丁○○95.6.30證述，可知被告確係誤解簽下切結書。編號
　　23-28被告均不在場，顯無更改可能。捷運電腦系統錯誤不
　  斷。由丁○○、丙○○及林錦和所證，無法排除他人更改。
　　被告均騎機車上下班，未搭捷運。」等語。
二、經本院審理判認如上辯解不可採信，論述如下：
（一）被告為捷運公司職員，依捷運公司函文所示，對於何時可
      免費為旅客更改進出碼的情形應知之甚詳。
　　　被告並不否認曾實行更改進出碼的事實。若真如被告的辯
　　　解，是為客人處理，則各次的客人及卡號應均不同；而被
　　　告癸○○所為附表十三6次都是同一張卡號。
（二）辯護人為被告癸○○辯稱：由證人丁○○95年6月30日的
      證言，可知被告確實是誤解而簽下切結書等語；經查，證
      人丁○○的證詞載於原審卷0000-000，並無所辯「被告
      癸○○確實是誤解而簽下切結書」的記載。
（三）項次18的使用紀錄為92年11月18日19時01分西門站進站。
      被告癸○○當日上班時段固為新埔站06時30分至14時30分
      ，進站後無出站紀錄；但之後於12月2日14時46分於善導
      寺站更改進出碼，而被告癸○○當日即於善導寺站06時30
      分至14時30分執勤。
（四）單就項次24、26及28似難以認定為被告癸○○所為，自然
      也不排除被告將票卡交由他人使用；但參酌項次23、35至
      50，持卡人的行為模式為自西門站進站至善導寺站，或由
      善導寺站至西門站，而選擇在其中一站更改資料；且持卡
      人進出車站的時間，恰好與被告癸○○上班時段以及車站
      別均符合（12月5日小班、12月6日小班、12月10日早班、
      12月11日早班、12月12日早班）。應認附表十三所列6次
      的行為人是被告癸○○，可以認定。
      所謂「可能他人有更改機會」除無證據足以證明之外，此
      等使他人於被告癸○○當班之時連續且密集地有更改的機
      會，其機率同樣微乎其微。
（五）其餘事證同如前述被告己○○部分的（七）至（十一）。
玖、撤銷改判的理由
一、撤銷原判決的理由
（一）被告卯○○、子○○、辰○○、巳○○、壬○○、丑○○
      及辛○○坦承犯行部分：
      被告之前均因否認犯罪而提起上訴，經本院審理認為均無
      理由，已如前述；檢察官就此部分上訴意旨略以，原審量
      刑過輕。因被告均已坦承犯行，且均已賠付捷運公司，取
      得捷運公司的諒解，已經辯護人具狀表明，並經告訴代理
      人於本院陳明，應認檢察官的上訴也無理由。
      但因原判決未及審酌中華民國96年罪犯減刑條例，應撤銷
      改判。
（二）被告己○○、甲○○部分：
　　　被告否認犯罪而提起上訴，經審理均無理由，已如前述；
　　　檢察官就此部分上訴意旨也稱原審量刑過輕；加以原判決
　　  未及審酌中華民國96年罪犯減刑條例，應撤銷改判。
（三）被告寅○○、乙○○、戊○○及癸○○部分：
　　　原判決對於歷經捷運公司查核、調查局、偵查過濾後起訴
　　　的各被告的犯罪事實，再於審理中大幅地篩選；但對於經
　　　漏斗效應之後，仍存在如附十至十三「詐欺所得欄」有記
　　　載的各次犯行，略而不論，判處如上被告4人無罪，應有
　　  誤會，應予撤銷改判。
（四）原判決理由欄七（第55頁末行）就原判決有罪被告9人，
      均依連續犯規定，加重刑罰；而於主文就被告卯○○、子
      ○○、丑○○、辛○○、己○○及甲○○僅各宣告有期徒
      刑2月。
二、自為判決的論罪科刑理由
（一）被告13人所為，均觸犯刑法第339條之3第2項，以不正方
      法將虛偽資料輸入電腦而得財產上不法利益罪。
（二）被告丑○○、辛○○於附表五、八所載時、地多次以事實
      欄III的方式取得免費搭乘公車利益的事實；被告乙○○如
      附表十一91、94及96項次的犯行，雖未據公訴人起訴，因
      與已起訴犯行，具有修正前連續犯裁判上一罪關係，為起
      訴效力所及，應併予審理。
（三）被告13人先後多次以不正方法將虛偽資料輸入附連電腦的
      PAM機，製作財產權的變更紀錄，而得財產上不法利益犯
      行，時間緊接，手法雷同，且均為構成要件相同的罪名，
      顯然分別均是基於概括犯意反覆實行，均為連續犯，經比
      較新舊法，應依修正前刑法第56條規定，分別論以一罪。
（四）審酌被告13人均具有相當的智識而得進入捷運公司擔任站
      務人員職務，竟不思以誠行事，為貪圖小利，謀取自身不
      法利益，造成捷運公司受有損害，除被告子○○等7人幡
      然悔悟，並賠付捷運公司之外；其餘被告至今未賠償，且
      於犯後猶心存僥倖，冀望避免刑罰而飾詞卸責，毫無悔改
      之意，本應予以嚴懲；經參酌檢察官的上訴理由，並斟酌
      其等所詐得的利益金額均屬小利，且素行尚佳等一切情狀
      ，認宜分別量處如主文所示刑罰，並均依法減刑。
（五）被告子○○、辰○○、巳○○、壬○○、丑○○、辛○○
      及卯○○等7人，前均無犯罪科刑紀錄，有本院被告前案
      紀錄表可憑。均已於本院坦承犯行，履行賠付，取得捷運
      公司諒解，已如前述。經此偵審程序，應知所戒惕而無再
      犯的可能。因認被告子○○等7人如上所宣告的刑罰，均
      以暫不執行為適當，併均宣告緩刑如主文，以維護刑罰的
      衡平及公正性。
拾、不另為無罪諭知部分：
一、公訴意旨另以：
　　被告子○○、辰○○、巳○○、壬○○、丑○○、己○○、
  　辛○○及卯○○於起訴書附表所示時、地以相同方式逃漏車
    資，除上述認定的變更悠遊卡進出碼犯行外，被告子○○尚
    變更6次進出碼，逃漏車資250元；被告辰○○並有變更125
    次進出碼，逃漏車資4,900元；被告巳○○另變更94次進出
    碼，逃漏車資5,595元；被告壬○○變更50次進出碼，逃漏
    車資2,075元；被告丑○○並變更25次進出碼，逃漏車資565
    元；被告己○○變更17次進出碼，逃漏車資680元；被告辛○○也另有變更44次進出碼，逃漏車資2,485元；被告卯○○則另變更45次進出碼，逃漏車資2,395元；被告寅○○於
    92年12月10日12時13分，於劍潭站變更進出碼1次，逃漏車
    資30元。認此部份的行為也涉犯刑法第339條之3第2項，以
    不正方法將虛偽資料輸入電腦而得財產上不法利益；並認被
    告13人同時涉犯刑法第201條之1第1項，意圖供行使之用而
    變造儲值卡罪嫌等語。
二、經查：
（一）起訴書附表雖未詳載起訴的範圍究竟是對於被告子○○、
      辰○○、巳○○、壬○○、丑○○、己○○、辛○○、卯
      ○○及寅○○於何等時、地所為的變更進出碼行為，僅以
      製表記敘其等逃漏車資的次數、金額總數；但所指涉的被
      告子○○、辰○○、巳○○、壬○○、丑○○、己○○、
      辛○○及卯○○涉犯刑法第339條之3第2項的行為均應是
      捷運公司所提供的悠遊卡使用紀錄上註記有「罰款」的部
      分，起訴範圍應是可得確定。
      但被告子○○、辰○○、巳○○、壬○○、丑○○、己○○、辛○○、卯○○及寅○○涉犯刑法第339條之3第2項
      罪名，其個別的行為時、地，均已論述如上。其中部分註
      記有「罰款」的悠遊卡使用紀錄或與上述被告特徵不符，
      或為同站進出符合變更進出碼的規定，均予剔除於不法利
      益犯行的範圍。
      起訴書援引捷運公司所計算的應補繳車資作為被告等人所
      得利益，而捷運公司的計算方式為：若得確認違規搭乘區
      間，即以該區間的單程票核實計算；若無進站紀錄未能確
      認搭乘區間，則以違規操作更改進出碼當站單程票最高價
      票價金額等情，有臺北捷運公司95年7月21日北捷正字第
      09531347300號函可憑（原審卷三196）但被告等使用悠遊
      卡搭乘捷運、公車，其票價較原單程票票價已有所折扣（
      即照原單程票價打8折）。因此，被告子○○、辰○○、
      巳○○、壬○○、丑○○、己○○、辛○○及卯○○因本
      案行為所得的利益，自應依折扣後的票價計算，才合於事
      實。故此部分的犯罪即屬不能證明。
（二）刑法第201條之1變造儲值卡罪立法目的，在於防制偽造、
      變造信用卡、信用卡本體的行為。並不及於信用卡、金融
      卡內電磁紀錄的變更、刪除。且條文既同時明訂有「電磁
      紀錄物」，顯然條文所處罰的應是偽造、變造承載電磁紀
      錄的「物體」，而非偽造、變造電磁紀錄本身。
      而金融卡、信用卡內所存置之電磁紀錄並非有形體之物，
      變更、刪除此一狀態的行為，即非屬上述條文的構成要件
      效力範圍。
      因此，被告13人利用PAM 機，將虛偽資料輸入附表所示票
      號的悠遊卡內，其行為僅屬於變更悠遊卡內以電磁方式所
      構成的財產權紀錄，既未將原有的悠遊卡複製偽造，也未
      變更該悠遊卡的外型、記載，自不構成刑法第201條之1第
      1項罪名。
（三）檢察官起訴書認為被告子○○、辰○○、巳○○、壬○○
      、丑○○、己○○、辛○○、卯○○及寅○○尚有本判決
      認定事實以外的上述犯罪事實，而此部分事實與科刑的犯
      罪事實之間因具有前述連續犯裁判上一罪關係；又被告13
      人涉犯刑法第201條之1變造儲值卡罪名部分，也與本案論
      罪部分，刑法第339條之3第2項，以不正方法將虛偽資料
      輸入電腦而得財產上不法利益罪，具有想像競合的裁判上
      一罪關係，均不另為無罪諭知。
拾壹、適用法律
一、刑事訴訟法第369條第1項前段、第364條、第299條第1項前
    段。
二、刑法第2條第1項前段、第339條之3第2項、第74條第1項第1
    款；修正前第56條。
本案經檢察官許仲瑩到庭執行職務。
中　　華　　民　　國　　96　　年　　12　　月　　19　　日
    　　　　　　　刑事第六庭  審判長法　官  林堭儀
　　　　　　　　　　　　　　　　　  法　官  陳玉雲
　　　　　　　　　　　　　　　　　  法　官  郭豫珍
以上正本證明與原本無異。
如不服本判決，應於收受送達後十日內向本院提出上訴書狀，其
未敘述上訴之理由者並得於提起上訴後十日內向本院補提理由書
（均須按他造當事人之人數附繕本）。
                                    書記官  胡勤義
中　　華　　民　　國　　96　　年　　12　　月　　20　　日
附錄：本案論罪科刑法條全文
中華民國刑法第339條之3
（違法製作財產權之處罰）
意圖為自己或第三人不法之所有，以不正方法將虛偽資料或不正
指令輸入電腦或其相關設備，製作財產權之得喪、變更紀錄，而
取得他人財產者，處7年以下有期徒刑。
以前項方法得財產上不法之利益或使第三人得之者，亦同。
